臺灣高等法院民事判決　　　　　　　　　93年度再易字第39號
再審原告　　黃　媛即黃春媛）.
訴訟代理人　蔡欽源律師
　　　　　　王雪娟律師
　　　　　　吳巧玲律師
再審被告　　甲○○
訴訟代理人　薛博允律師
上列當事人間清償債務事件，再審原告對於中華民國93年 2月11
日本院 92年度上易字第1032號確定判決提起再審，本院於94年4
月13日言詞辯論終結，判決如下：
    主  文
再審之訴駁回。
再審訴訟費用由再審原告負擔。
    事  實
甲、再審原告方面：
一、聲明：
  (一)本院92年度上易字第1032號確定判決不利於再審原告部分廢
    棄。
  (二)上列廢棄部分，再審被告之上訴駁回。
  (三)再審及前程序第二審訴訟費用除確定部分外，由再審被告負
    擔。
二、陳述：除與原判決記載相同者外，補稱略以：
  (一)再審原告於 93年2月20日收受本院92年上易字第1032號確定
    判決，聲請再審之期間自收受該確定判決之次日起算30日，
    即自93年2月21日起算，再審原告於93年3月18日起訴，應符
    合民事訴訟法之規定。
  (二)確定判決略以再審原告之子王良暉持有並提示台灣銀行支票
    ，依民事訴訟法第 137條有關送達之規定，認再審被告已清
    償該筆債務，適用法規顯錯誤。蓋：
    1.再審原告係依據90年 3月12日再審被告親簽之同意書，向
      再審被告請求新台幣（下同）一百十萬元之欠款，再審被
      告抗辯該筆債務業於92年 9月18日以台灣銀行簽發之即期
      支票，由再審被告背書後指定再審原告為被背書人，並禁
      止背書轉讓，連同存證信函一併送達於再審原告處所，由
      該住所大樓之百樂管理中心收發處之管理員曹昌和簽收，
      轉交再審原告之子王良暉。然，債務之履行應向債權人為
      之，其向第三人而為給付者，應以債權人承認者為限，始
      生清償效力。再審被告基於與本件同一同意書請求之另案
      （本院 92年上字第772號）事件，自認該紙信函並未交給
      再審原告本人，原確定判決亦認為再審原告僅知悉上開存
      證信函暨附件，且再審原告亦不承認再審被告已經提出給
      付，則再審被告向第三人之清償未經再審原告承認，自不
      生清償效力。
    2.再審原告係完全行為能力人，從未授權任何人代本人收受
      任何清償。是所有非向再審原告本人提出之清償，均不生
      效力。再審原告從未授權兒子王良暉為本件債務之受領人
     ，再審被告未依債之本旨提出清償，依法不生效力。
  (三)原確定判決有足生影響於判決之重要證據漏斟酌之情事：
    1.確定判決認再審原告之子王良暉係為再審原告之同居人，
      進而以王良暉持有並提示前開台灣銀行支票，以為再審原
      告已受清償之依據，係漏未審酌足生影響於判決之重要證
      據。再審原告一再否認王良暉為同居人。再審原告
      為台北市○○○路61號5樓之3，係單獨生活戶，無任何人
      與其共同生活；而再審被告所稱收受支票之王良暉，其戶
      訊地址為桃園市○○路119號11樓之8。二人非同居之人，
      王良暉無權代理再審原告受領任何清償。
    2.再審被告實際上未支付再審原告任何款項，此觀本院向台
      灣銀行中壢分行函查，該行函覆：「經查本行支票（票號
      ： FF0000000、金額新台幣參佰肆拾捌萬柒仟肆佰柒拾肆
      元）於92年 9月24日由誠泰銀行中壢分行交換提示，因未
      經被背書人背書，當日以其他理由退票」「該支票截至92
      年11月25日止，未再提示付款」，足證再審被告未支出再
      審原告本件請求之款項。再經函查誠泰商業銀行中壢分行
      結果，亦獲得「由本行桃園分行活期儲蓄存款戶王良暉所
      託收」之回覆），足認再審原告確實未收到該紙支票，更
      遑論取得票款。
  (四)再審被告以郵寄存證信函暨即期支票方式提出給付，即係因
    清償債務而對於債權人負擔新債務，依民法第 320條之規定
    ，除當事人另有意思表示外，若新債務不履行，其舊債務仍
    不消滅。
  (五)再審被告抗辯：「支票已經領了，我們去問銀行，銀行答覆
    已經領走。」等語。但再審原告從未持有系爭票據，更遑論
    取得票款。系爭票據上原係載明「禁止再背書轉讓」，而後
    來再審被告庭呈之票據，再審被告卻已將此記載塗銷。系爭
    票據上原無再審原告之簽章，後來卻出現再審原告簽章，再
    審原告既從未持有系爭票據，不可能在其上用印，再審原告
    否認其真正。根據一般經驗法則，在前訴訟程序中，再審被
    告即可向臺灣銀行中壢分行詢問系爭票據是否經提出交換兌
    領完畢，乃再審被告遲至本件再審之訴才提出，有違常理。
乙、再審被告方面：
一、聲明：如主文所示。
二、陳述：除與原判決記載相同者外，補稱略以：
  (一)確定判決認定再審被告用以清償之台灣銀行即期支票合法送
    達再審原告，已生清償效力，並無違法或重要證據漏未斟酌
    之情事。王良暉為再審原告之子，雖其籍設他處，但不礙其
    母子同居之事實，否則再審原告住所之管理員曹昌和豈有將
    支票交其子王良暉收受之理？再審原告以遷居及母子不和為
    藉口，否認收受前述支票，不足採信。
  (二)台灣銀行於92年9月18日簽發之票號FF0000000、面額
    3,487, 474元即期支票（以下簡稱系爭支票）業經提示兌領
    ，再審被告將系爭支票寄出後未曾再見過該支票，再審原告
    與其子王良暉如何領取票款係其母子間之內部關係，再審被
    告一概不知。
丙、本院依職權調閱本院92年上易字第1032號民事卷。
    理  由
一、再審原告於93年 2月20日收受本院92年上易字第1032號確定
    判決，聲請再審之期間自收受該確定判決之次日起算30日，
    即自93年2月21日起算，再審原告於93年3月18日提起本件訴
    訟，合於法律規定，合先敘明。
二、再審原告起訴主張：
    再審被告將資為清償債務之系爭支票寄至再審原告之住所地
    ，經住所地之大樓管理員簽收轉交再審原告之子王良暉收受
    ，惟王良暉並非再審原告之同居人，王良暉之居住處所均未
    院確定判決認王良暉收受系爭支票，再審被告之清償已生效
    力，其適用法規顯有錯誤，且有足生影響判決之重要證據漏
    未斟酌之情事，因依民事訴訟法規定，提起本件再審之訴，
    求為將本院92年度上易字第1032號原確定判決不利於再審原
    告部分廢棄，並駁回再審被告之上訴之判決。
    再審被告則以：
    王良暉之
    同居之事實，否則大樓管理員憑何將系爭支票交由王良暉收
    受？王良暉已將系爭支票票款提示兌領，再審被告之清償自
    生效力等語，資為抗辯。
三、按「民事訴訟法第 496條第1項第1款所謂適用法規顯有錯誤
    ，應以確定判決違背法規或現存判例解釋者為限，若在學說
    上諸說併存尚無法規判解可據者，不得指為用法錯誤。」（
    最高法院57年台上字第1091號判例參照），「所謂適用法規
    顯有錯誤者，不包括漏未斟酌證據及認定事實錯誤之情形在
    內。」（最高法院63年台上字第 880號判例參照）。本件再
    審原告主張確定判決認定再審被告將系爭支票郵寄至再審原
    告之住所地，由該住所地之大樓管理員簽收後轉交再審原告
    之子王良暉收受，已生清償送達之效力，係適用法規顯有錯
    誤云云。惟，再審原告並未舉證證明本院確定判決究竟違反
    何法規或判例，其主張已無可採；何況，確定判決以大樓之
    管理員係全體住戶所僱用，認為向受僱人送達與送達於應受
    所不問；上開認定係屬法院認定事實之範疇，自無適用法規
    顯有錯誤之可言。再審原告另主張確定判決未調查王良暉之
    未調查證據云云。惟按對於第二審確定終局裁判，如就足影
    響於判決之重要證物漏未斟酌者，固得依民事訴訟法第 497
    條規定，提起再審之訴。然，「當事人提起再審之訴，以發
    現未經斟酌或得使用之證據為理由者，必以該證據若經斟酌
    可受較有利益之裁判者為限。」（最高法院18 年上字第710
    號判例參照）。如前所述，確定判決認定再審被告將系爭支
    票郵寄至再審原告之住所由大樓管理員簽收屬合法之清償送
    達，至於管理員有無將文書轉交本人在所不問；縱令斟酌王
    良暉之住居所是否與再審原告設於同址，亦無礙於本院上開
    將文書交付受僱人之管理員已合法送達之認定，再審原告並
    無可受較有利益裁判之可能，並無該條文之適用。末查，經
    本院依職權向誠泰商業銀行中壢分行函查，系爭支票業於92
    年12月24日經由王良暉之帳戶提示兌領，有誠泰商業銀行之
    存摺存款對帳單附於本院卷第81頁可考，足認再審原告主張
    再審被告以系爭支票清償債務，新的支票債務未經兌現，舊
    債務（同意書所負之債務）仍不消滅云云，亦無可取。至於
    再審原告主張系爭支票原係禁止再背書轉讓，再審原告係被
    背書人，再審原告並未在系爭支票上蓋章，若非再審被告塗
    銷「禁止再背書轉讓」，王良暉不可能提領票款云云。查，
    系爭支票既係再審原告之子王良暉自大樓管理員處取得，則
    再審被告抗辯支票寄出之後未曾再見過該支票乙節，合於常
    情，洵堪採信。故王良暉究係用何種方式提示兌領系爭支票
    ，自與再審被告無關。再審被告抗辯將系爭支票郵寄至再審
    原告之住所，嗣系爭支票業經提示兌領，再審被告業依債之
    本旨提出給付，已生清償效力等語，洵堪採信。關於以再審
    原告為被背書人之系爭支票為何自王良暉帳戶提示兌領，屬
    再審原告與王良暉間之內部問題，再審原告執此主張未受領
    清償云云，並無理由。
四、綜上所述，再審原告主張原確定判決適用法規顯有錯誤或就
    重要證物漏未斟酌等語，自非實在，為無可取。從而，其執
    此提起本件再審之訴，為無理由，應予駁回。
五、據上論結，本件再審之訴為無理由，依民事訴訟法第78條判
    決如主文。
中　　華　　民　　國　　94　　年　　4　　月　　27 　　日
                  民事第二庭審判長法　官   吳謙仁
　　　　　　　　　　　      　　　法　官   魏大喨
　　　　　　　　　　　      　　　法　官   蘇瑞華
正本係照原本作成。
不得上訴。
中　　華　　民　　國　　94　　年　　4 　　月　　28　　日
　　　　　　　　　　　　　　　　　書記官   賴以真
